【裁判字號】    99,訴,80
【裁判日期】    991108
【裁判案由】    清償債務
【裁判全文】
臺灣屏東地方法院民事判決                99年度訴字第80號
原      告  甲○○
訴訟代理人  康英杉律師
被      告  乙○○
訴訟代理人  楊申田律師
被      告  丁○○
            丙○○
上列當事人間請求清償債務事件，本院於民國99年10月25日言詞
辯論終結，判決如下：
    主  文
被告乙○○應於繼承被繼承人黃枝東遺產範圍內給付原告新台幣
柒拾伍萬元，及自民國九十八年二月二十一日起至清償日止，按
週年利率百分之二‧六九計算之利息。
原告其餘之訴駁回。
訴訟費用由被告乙○○於繼承被繼承人黃枝東遺產範圍內負擔。
本判決原告勝訴部分於原告以新台幣貳拾伍萬元為被告乙○○供
擔保後，得假執行；但被告乙○○如以新台幣柒拾伍萬元為原告
預供擔保，得免為假執行。
原告其餘假執行之聲請駁回。
    事實及理由
一、本件被告丁○○、丙○○經合法通知，均未於言詞辯論期日
    到場，核無民事訴訟法第386 條所列事由，爰依原告聲請為
    一造辯論而為判決。
二、按訴狀送達後，原告不得將原訴變更或追加他訴，但請求之
    基礎事實同一者、擴張或減縮應受判決事項之聲明者，不在
    此限，民事訴訟法第255 條第1 項第2 款、第3 款分別定有
    明文。本件原告於訴訟進行中，追加丙○○為被告，復為利
    息之減縮聲明，原告據以主張之原因事實均係被告之被繼承
    人黃枝東所遺留之債務，揆諸上開法條規定，原告所為訴之
    追加及減縮應受判決事項之聲明，核無不合，應予准許。
三、原告主張：被告之被繼承人黃枝東生前向原告借款多次，於
    民國97年5 月間經會算後，確認累積借款共新台幣（下同）
    95萬元，黃枝東並簽發票面金額95萬元之本票1 張供原告留
    執，黃枝東並於97年10月9 日匯款償還原告20萬元。其餘未
    清償部分經原告與黃枝東協商後，黃枝東除再簽發發票日97
    年11月21日、票面金額75萬元、到期日未載、票號CH776324
    之本票1 張（下稱系爭本票）交予原告作為借款憑據外，並
    於97年11月24日以其所有坐落屏東縣林邊鄉○○段260 地號
    、權利範圍1/12之土地為原告設定抵押權（下稱系爭抵押權
    ），擔保上開借款債權，並約定於98年2 月20日清償。然原
    告屆期仍未獲清償，輾轉得知黃枝東已於98年1 月18日死亡
    ，而被告均係黃枝東之繼承人，故黃枝東積欠原告之債務應
    由被告共同繼承。爰依消費借貸及票據之法律關係請求被告
    負連帶清償責任等語。並聲明：(1)被告應連帶給付原告75萬
    元，及自98年2 月21日起至清償日止，按週年利率2.69％計
    算之利息。(2)願供擔保，請准宣告假執行。
四、被告乙○○抗辯：伊否認父親黃枝東生前有向原告借款，亦
    否認原告有交付款項給黃枝東，原告自應就其與黃枝東間有
    金錢之交付與借貸之事實負舉證責任。至黃枝東雖曾匯款20
    萬元給原告，然交付金錢之原因多端，或為買賣，或為贈與
    ，或為清償，或因其他之法律關係而為交付，非謂一有金錢
    之交付，即可推論授受金錢之雙方當然為清償借款之關係，
    故縱然黃枝東匯款20萬元給原告，不當然表示黃枝東即為清
    償原告所稱之上開借款。況依常理，黃枝東若清償20萬元，
    另行簽發系爭本票交付原告之同時，理應向原告取回面額95
    萬元之本票，然原告卻仍執有面額95萬元之本票及系爭本票
    ，顯與常情不符，足見原告主張是否屬實，顯非無疑。退步
    言，縱認黃枝東有積欠原告借款，惟伊已依法為限定繼承，
    且伊之母親丁○○及胞妹丙○○亦依法為拋棄繼承，被告乙○○，自僅以繼承所得遺產為限清償繼承債務等語。並聲明
    ：(1)原告之訴及假執行之聲請均駁回。(2)如受不利判決，願
    供擔保請准宣告免為假執行。
五、被告丁○○、丙○○經合法通知，均未於言詞辯論期日到場
    ，亦未提出書狀作任何聲明或陳述。
六、本件原告主張黃枝東於97年10月9 日曾經匯款20萬元給原告
    ，黃枝東並為原告設定系爭抵押權，又上開土地被告乙○○
    已於98年5 月25日辦理繼承登記完畢，原告聲請拍賣上開土
    地，業經本院98年度司拍字第382 號准予拍賣抵押物事件裁
    定確定等情，業據原告提出存摺明細、他項權利證明書、土
    地登記謄本、本院98年度司拍字第382 號裁定暨確定證明書
    影本各1 份為證（本院卷第6 、8 、10-12 、54-55 頁），
    復為被告乙○○所不爭執，自堪信為真。
七、至原告請求被告連帶清償黃枝東所遺繼承債務，則為被告所
    否認，並以前詞置辯，是本件應予審酌者為黃枝東有無積欠
    原告債務，而應由被告負連帶清償責任？經查：
  (一)原告主張黃枝東生前向原告多次借款，嗣於97年5 月間經會
    算後，確認累積借款共95萬元，由黃枝東簽發票面金額95萬
    元之本票1 張供原告留執，其後黃枝東匯款償還原告20萬元
    後，黃枝東再簽發系爭本票1 張，故黃枝東尚積欠原告75萬
    元等情，業據其提出與其所述相符之本票為憑（本院卷第5
    、7 頁），並據證人林旺欉證述：我知道黃枝東經常向原告
    借錢，至於借款金額我不是很清楚，有一天黃枝東到原告的
    家裡借錢時，我有看到黃枝東在開票等語、證人彭及全證稱
    ：97年時我有看過黃枝東到原告家裡借錢3 、4 次，至於借
    款金額我不是很清楚，也不知道為何黃枝東要向原告借錢，
    以前黃枝東也曾向我借過錢等語（參本院卷第43-45頁），
    ？復觀之系爭抵押權登記所擔保之債權總金額「75萬元」、
    擔保債權種類及範圍「97年11月21日金錢消費借貸」，互核
    與系爭本票所載之金額及發票日期相符，是綜合上述各情以
    觀，堪認系爭本票之原因關係即為系爭抵押權登記所擔保之
    97年11月21日借款債權75萬元。是原告主張黃枝東積欠借款
    債務75萬元，因而簽發系爭本票一情，應堪採信。
  (二)按借用人應於約定期限內，返還與借用物種類、品質、數量
    相同之物，未定返還期限者，借用人得隨時返還，貸與人亦
    得定1個月以上之相當期限，催告返還；繼承人自繼承開始
    時，除本法另有規定外，承受被繼承人財產上之一切權利、
    義務；本票發票人所負責任，與匯票承兌人同。民法第478
    條、第1148條第1 項前段及票據法第121 條分別定有明文。
    本件黃枝東既尚積欠原告75萬元之事實，業如前述，依前揭
    規定，黃枝東所遺之繼承債務，自應由其繼承人承受。惟黃
    枝東於98年1 月18日死亡後，被告乙○○、丁○○、丙○○
    隨於98年3 月2 日向本院聲明限定繼承，被告丁○○、丙○○嗣於98年3 月30日復向本院聲明拋棄繼承，分別經本院裁
    定准為公示催告及准予備查在案等情，業據被告乙○○提出
    本院准予備查之函文、裁定及公告等件影本為證（本院卷第
    57-63 頁），並經本院核閱98年度繼字第418 、405 號案卷
    屬實，自堪憑信，故被告乙○○對於黃枝東所遺繼承債務，
    自僅就遺產繼承範圍內負償還責任。原告雖稱：被告丁○○
    、丙○○既已為限定繼承之表示，自不得嗣後再為拋棄繼承
    ，渠等於98年3 月30日所為之拋棄繼承應屬無效等語，惟繼
    承人為限定繼承之表示後，法律並未明文限制不得再為拋棄
    繼承之表示，而被告丁○○、丙○○既係於拋棄繼承之法定
    期間內聲明拋棄繼承權，並經本院准予備查，自應認該等拋
    棄繼承之法律行為有效，從而，被告丁○○、丙○○自始即
    不與黃枝東發生繼承之法律關係。末查，給付有確定期限者
    ，債務人自期限屆滿時起，負遲延責任。民法第229 條第1
    項定有明文。本件原告與黃枝東約定借款清償期為98年2 月
    20日，遲延利息之利率按台灣銀行放款遲延利率計算，此有
    上開他項權利證明書及土地登記謄本在卷可稽，又台灣銀行
    98年度一般消費借款之放款遲延利率區間為2.69% ～6.43%
    ，亦有該行99年9 月15日銀授審乙字第09900427681 號函可
    參（本院卷第98頁），是原告主張被告乙○○應負借款本金
    75萬元自98年2 月21日起按年息2.69% 計算利息之給付遲延
    責任，應屬有據。
八、綜上所述，黃枝東尚積欠原告75萬元之債務，惟被告乙○○
    已為限定繼承，被告丁○○、丙○○則已拋棄繼承。從而，
    原告依消費借貸、票據及繼承之法律關係，聲明請求被告應
    連帶給付原告75萬元，及自98年2 月21日起至清償日止，按
    週年利率2.69％計算之利息，於主文第1 項所示範圍內，為
    有理由，應予准許，至逾此部分之請求，為無理由，應予駁
    回。又本判決原告勝訴部分，兩造陳明願供擔保請求宣告假
    執行或免為假執行，核均無不合，爰分別酌定相當之擔保金
    額，予以准許。至原告敗訴部分，其假執行之聲請已失所附
    麗，應予駁回。
九、本件事證已臻明確，兩造其餘攻擊防禦方法，核與本案之判
    決結果不生影響，自勿庸一一審酌論列。
十、訴訟費用負擔之依據：民事訴訟法第79條。
中    華    民    國    99    年    11    月    8     日
                        民事第二庭  法  官  陳威宏
正本係照原本作成。
如不服本判決，應於收受送達後20日內向本院提出上訴書狀，其
未表明上訴理由者，應於提出上訴後20日內向本院補提理由書狀
（均須按他造當事人之人數附繕本）。
中    華    民    國    99    年    11    月    10    日
                                    書記官  陳勃諺

司法院資訊處製作；財團法人民間司法改革基金會備份。
